臺灣臺中地方法院刑事判決　　　　　　　　　　　　　八十九年度自字第七四六號
　　自　訴　人　甲○○
　　被　　　告　乙○○
　　選任辯護人　劉北元
右列被告因業務過失致死案件，經自訴人提起自訴，本院判決如左：
    主  文
乙○○無罪。
    理  由
一、自訴意旨略以：被告乙○○為行政院國軍退除役官兵輔導委員會榮民總醫院臺中
    分院（以下簡稱台中榮民總醫院）醫師，係從事業務之人。緣自訴人甲○○之配
    偶陳莊梅於民國八十九年七月五日至臺中榮總血液腫瘤科門診，經血液腫瘤科主
    任楊吉雄 (陳莊梅自八十七年七月至八十九年七月均由楊吉雄診治)診治，認有
    胸腔積水現象，當即告知需住院查及治療 (原本陳莊梅係每隔二週預約門診取藥
    返家服用)，於當日下午即聽從指示辦理住院 (該院醫療大樓十樓一０三區二一
    一號病床，由住院醫師即被告乙○○任主持醫師。住院之初，陳莊梅精神、體力
    尚佳，惟因被告有下列醫療過失，致陳莊梅死亡，因認被告犯有刑法第二百七十
    六條第二項業務過失致死罪責云云。即
    (一)於八十九年七月六日上午陳莊梅做完Ｘ光及超音波檢查後，被告告知其下午
        至胸腔內科治療室抽取胸腔積水，當日下午二時四十分許，自訴人以輪椅推
        送陳莊梅至二樓胸腔內科治療室由胸腔內科醫師主治抽水，先以儀器檢視積
        水情形，再由醫師以刺針連接之軟管刺入病人之右側肋膜，軟管尾端按以真
        空瓶以吸取積水，一旁尚有一女技術員觀察抽水情形，當時抽水一千ＣＣ於
        三時十五分完成抽水，返回病房，一切狀況順利良好。嗣於八十九年七月十
        一日 (應為十日)陳莊梅實施化療後，發生嚴重氣喘 (其過程情形如下段所
        述)，自訴人告知被告，請求處理，被告至病床診察，認肺部仍有積水，必
        須再次抽水。但被告並未遵照正當醫療程序，即未送至胸腔科專門治療室請
        胸腔內科專門醫師主持抽水，被告即擅自自行在病床為陳莊梅抽水，既無胸
        腔科之完善設備，亦乏專精之技術，到將刺針刺破陳莊梅之肺部，造成氣胸
        ，此為被告過失之一。
    (二)依往例陳莊梅係先至血液科抽血檢驗，如各項血脂標達到一定標準，始能實
        施化療，其中尤以白血球 (ＶＢＣ)、紅血球 (ＲＢＣ)及血色素 (ＨＧＢ)
        為必要之注意指標。查陳莊梅七月五日之驗血報告單顯示：白血球為１．８
        ６，而常規指標定為４．５；紅血球為３．２８，而常規指標定為Ｍ４．７
        ─７─６．１７；血紅素為１１．２７，而常規指標定為Ｍ１４─１８，均
        不符合實施化療之標準，而被告不查檢驗報告單及考量病人胸腔積水情形，
        即貿然以含有巨大殺傷力之化學藥劑 (ＮＯＶＡＮＴＲＯＮＥ)為陳莊梅施
        打，致肇成陳莊梅化療反應強烈，發生嚴重氣喘，此為被告過失之二。
    (三)陳莊梅於施打二針鎮靜劑後，不到三小時又施打二劑嗎啡針，以醫學常識而
        言，如此重量之鎮靜劑量，對一氣胸之病人，何能承受？因之施打嗎啡針後
        陳莊梅即陷入昏迷、意識不清，迄至過世，均未清醒。被告顯有處理不當之
        醫療過失，此為被告過失之三。
    (四)另病人陳莊梅因氣胸肇成煩躁不安，因不堪痛苦而於七月十二日凌晨自行拔
        除導管及點滴以求解脫，經值班護士緊急包紮後即以電話告知被告，詎被告
        僅在電話中要護士為病人施打二針鎮靜劑，並指示護士將陳莊梅雙手綑綁於
        病床護欄上了事，不依招請至醫院處理，此部分另認被告涉有違反醫師法第
        二十一條之規定。
二、按犯罪事實應依證據認定之，無證據不得推定其犯罪事實，刑事訴訟法第一百五
    十四條定有明文。又按所謂認定犯罪事實之證據，係指足以認定被告確有犯罪行
    為之積極證據而言，該項證據自須適合於被告犯罪事實之認定，始得採為斷罪之
    資料；又事實之認定，應憑證據，如未能發現相當確實證據，或證據不足以證明
    ，自不能以推測或擬制之方法，以為裁判之基礎，最高法院二十九年上字第三一
    ０五號、四十年臺上字第八六號判例著有明文。又按告訴人之告訴，係以被告受
    刑事訴追為目的，是其陳述是否與事實相符，自應調查其他證據以資審認；又事
    實審法院對於證據之取捨，依法雖有自由判斷之權，然積極證據不足證明犯罪事
    實時，被告之抗辯或反證縱屬虛偽，仍不能以此資為積極證據應予採信之理由，
    最高法院亦著有五十二年臺上字第一三００號及三十年上字第四八二號判例可資
    參照。再按認定犯罪事實所憑之證據，無論係直接證據或間接證據，其為訴訟上
    之證明，須於通常一般之人均不致有所懷疑，而得確信其為真實之程度者，始得
    據為有罪之認定，倘其證明尚未達到此一程度，而有合理之懷疑存在，復無其他
    調查途徑可尋，法院即應為無罪之判決，最高法院七十六年臺上字第四九八六號
    著有判例。
三、訊之被告乙○○堅決否認有自訴人所指之業務過失致人於死之行為，辯稱：病人
    陳莊梅係乳癌患者，於八十一年七月經病理切片診斷後曾接受手術及化學治療，
    並於八十二年三月接受左胸放射線治療，此後於門診追蹤；嗣於八十六年六月因
    兩側頸部淋巴結腫大，經病理切片證實復發，曾接受放射線治療；八十七年月七
    有下背痛，經核磁共振掃描檢查，發現有脊椎骨轉移，又再接受放射線治療及改
    用其他抗癌藥物之綜合性化學治療，但因背痛持續存在，且因抗藥性致治療效果
    不佳，便改用第二線之抗癌治療；於八十八年九月因頸部淋巴結復發，曾給予口
    服藥物及放射線治療；八十八年十一月胸部電腦斷層檢查即顯有縱膈腔轉移，曾
    接受化學治療，但因患者無法承受其副作用而未完成療程；至八十九年三月間，
    發現有肋膜積水，且右側上鎖骨淋巴結有腫大現象，曾安排放射線治療，未完成
    計劃療程；八十九年四月骨頭疼痛加劇，核子醫學掃描顯示多處脊椎骨、肋骨及
    腸骨轉移，曾以口服藥物及於五月接受脊椎骨之放射線治療，但亦未完成療程，
    故效果不佳。八十九年六月胸部電腦斷層檢查顯示多處肺葉、肋膜及肝臟轉移，
    且有惡化現象。綜上所述，陳莊梅為乳癌患者，合併有肝、肺、脊椎、肋骨、肋
    膜及頸部淋巴結等多重轉移及惡性肺積水，經多次手術治療、化學治療及放射線
    治療，效果不佳，影象學檢查及腫瘤標誌，均顯示癌症惡化之現象，屬癌症末期
    之病人。且其合併有重度心臟衰竭，其於八十九年二月之心臟超音波及核子醫學
    掃描均顯示左心室收縮功能不良。至陳莊梅於八十九年七月五日入院時，因呼吸
    喘且體能差，需使用輸椅；入院病人體能甚差，無法自行上廁所，必須使用床旁
    便盆；此外，曾給予病人使用鼻管式氧氣，但無法維持理想之血氧濃度，後改用
    氧氣面罩，方能維持理想血氧濃度。入院後因病人之一般狀況顯著不佳，其治療
    計劃經主治醫師決定，以支持性治療，緩解病人之痛苦與不適為主。據此，並對
    上開自訴人提出之指訴為以下之辯解，以說明其並無業務過失致人於死之情形：
    １、按化學治療之參考指標為白血球三千以上，而陳莊梅八十九年七月十日之白
        血球計數為四０五０，合於化學治療時血球之數值，而自訴人所提之據係指
        正常人之標準值，但癌症病人經多次化學治療後，因骨髓造血功能抑制，其
        血液檢查之數值往往不能達到正常標準。再者，化學治療係由陳莊梅之主治
        醫師決定，與被告無涉。
    ２、胸腔放液之執行，係為緩解病人即陳莊梅因肺積水所造成呼吸喘之症狀，並
        避免因心肺衰竭死亡。胸腔放液之執行，並未規定非胸腔科醫師不得實施，
        陳莊梅兩次放液之執行，均是查房後，經主治醫師指示，經由超音波導引進
        行，兩次放液，均由被告本人親自操作，使用靜脤留置針放液。第二次放液
        ，開始可收集滿一瓶真空瓶並無漏，可證過程平順。嗣有引流不順之情形，
        被告接獲通知後立即安排胸部Ｘ光檢查，確定為氣胸後，便急會診並聯絡胸
        腔外科處理。另第二次胸腔放液，決定於病床上執行胸腔放液，係考慮病人
        體力不佳，恐無法長時間維持固定之坐姿，且病房之設施較胸腔內科辦公室
        更為完善及方便，亦因考慮病人需使用高濃度氧氣，恐運送途中發生意外，
        故決定於病房內實施。又氣胸發生之原因，可能是癌症轉移至肺臟及肋膜所
        致，為疾病本身所引起；而病人本身無法維持固定姿勢亦可能是氣胸原因。
        之後病人之胸部Ｘ光檢，顯示其無肺葉塌陷之現象，且血液氣體分析亦無血
        氣度下降之情形，亦可說明無呼吸衰竭之現象。
    ３、八十九年七月十二日凌晨五時許，陳莊梅因久病，自拔胸管、點滴及嗎啡足
        痛貼布，企圖自殺。當時曾給予Ｈａｌｄｏｌ、５ｍｇ，使患者鎮靜，並予
        以保護約束。因此探視時見病人呼吸尚平順，且血氧濃度可維持百分之九十
        五以上，當時主要考慮病人情緒不穩定，及人道考慮，並避免剌激情緒，決
        定先密切觀察，若病情變化，再行放回胸管，及考慮氣管內管插管。同日上
        午七時所執行病人之血液氣體分析亦可證實當時並無呼吸衰竭之現象。被告
        此時曾親自向自訴人說明處理原則，乃基於人道立場，避免刺激病人情緒及
        不必要痛苦，暫不放回胸管，但密切觀察。上午八點查房時，病人主治醫師
        亦曾再度說明。而Ｈａｌｄｏｌ此一藥物之選擇，係考慮緩和病人之激動情
        緒，以避免病人再度傷害自己，而保護約束係以特製之柔軟裝備，固定病人
        雙手，避免病人移開賴以為生之氧氣管線，其目的亦在保護病人。
    ４、嗎啡藥物之使用於癌症末期病人乃是基於人道立場，目的在緩解病人因疾病
        所致之痛楚。陳莊梅於門診時因有骨頭轉移且有嚴重疼痛之情形，當時因一
        般止痛無效(Ｔｒａｍａｄｏｌ)，而使用嗎啡貼布。且入院後，因相同之問
        題，亦有使用嗎啡針劑 (八十九年七月七日起即使用)。八十九年七月十二
        日僅有使用嗎啡針劑一支，並非自訴人所稱之二支；其使用乃因病人自行撕
        下嗎啡止痛貼布，重新貼回須數小時才有作用；而病人於同日上午八時許曾
        告知腹痛、背痛及傷口疼痛，並呈現煩躁不適之情緒，為緩解病痛，故予施
        打嗎啡一支。後曾使用ｎａｌｏｘｏｎｅ一劑，目的係診斷是否為嗎啡所造
        成之嗜睡狀態；施打後，病人並無反應。同日上午十一時許，經使用升壓劑
         (Ｄｏｐａｍｉｎｅ)使用後，血壓回升，意識較為清醒。由此可證實嗜睡
        係血壓低所致。
    ５、八十九年七月十二日上午十時許，因觀察陳莊梅呼吸較費力，被告曾建議予
        以氣管內管插管及重新放回胸管，但自訴人經考慮後拒絕，並簽具拒急救同
        意書。後經被告建議，重新放回胸管，並行氣管內管插管，並給予呼吸器治
        療。同日晚間，陳莊梅始因藥物治療無效，經自訴人要求，辦理自動出院。
四、經查：
(一)病患陳莊梅於八十一年七月間經病理切片診斷發現罹患乳癌後，曾接受手術及多
    次各種化學藥物治療及放射線治療。因癌症轉移至左肺而做肺葉部分切除手術。
    八十六年起病患病情逐漸惡化，癌症轉移病灶逐漸明顯，包括轉移至脊椎骨、淋
    巴結及肝臟等器官。八十九年二月間曾因心臟衰竭住院。是陳莊梅係為癌症末期
    之病人。且陳莊梅於八十九年七月五日因呼吸困難逐漸加劇至台中榮民總醫院住
    院，於同日下午一時許由其夫即自訴人陪同坐輪椅入病房，此有台中榮民總醫院
    護理部護理記錄可查，亦可知病患入院時體能甚差，與自訴人所稱病患於入院時
    狀況良好，並不相合。
(二)病患陳莊梅於八十九年七月五日因呼吸困難逐漸加劇至台中榮民總醫院住院，其
    主訴為呼吸喘及食慾不佳。於同日下午一時許由自訴人陪同坐輪椅入病房，因當
    時已知病患胸腔兩側都有胸水，主治醫師考慮在改善呼吸症狀後，再施行化學藥
    物治療。七月六日下午二時許，由醫師在超音波指引下，從右胸抽出一千西西胸
    水，呼吸症狀略有改善。二日後呼吸困難又再惡化，故於七月十日上午九時三十
    分許，由被告在超音波指引下，再度從右胸抽出一千西西胸水。七月十一日近午
    時，病患呈現煩躁不安，經胸部Ｘ光檢查 (十一時八分)，結果顯示右側氣胸，
    於同日下午一時三十分由胸腔外科醫師放置胸管引流右側氣胸，此時病患血壓９
    ０／６８ｍｍＨｇ。行政院衛生署醫事審議委員會鑑定意見就此部分認為：病患
    陳莊梅於八十九年七月五日住院時，已知其胸腔兩側都有胸水，醫師在呼吸改善
    後，再施行化學藥物治療，其處置並無不當。且抽取胸水，是住院醫師就會實施
    之診療步驟，尤期水量很多時，更容易抽取，通常不需要用超音波掃描做引導，
    故在一般病房抽取胸水，亦並無不妥。而依本件陳莊梅之病歷記載，本案抽水時
    亦有用超音波掃描當作下針之指引。抽胸水引起氣胸並不少見，且水量愈少，發
    生之機率愈高。本案係在抽水後，隔日發現氣胸，可能是穿刺抽水之合併症，但
    側氣胸，則屬自發性氣胸。由此觀之，右側氣胸並不能排除自發性之可能性。且
    縱使右側氣胸係因抽水所引起，亦與病患陳莊梅之死亡之間，並無直接關聯。此
    有行政院衛生署九十年五月二十三日衛署醫字第０九０００三二三二二號函送該
    署醫事審議委員會第八九三八四號鑑定書一份在卷可憑。是被告就胸腔放液之執
    行檢查、處置等過程，自無任何業務上過失之行為。
(三)至八十九年七月十二日凌晨五時許，病患陳莊梅因不願受痛苦，自己拔除身上所
    有插管，由病患情緒不穩，故被告給予注射鎮靜劑 (Ｈａｌｄｏｌ、５ｍｇ），
    其後，又陸續注射藥物 (上午九點十分、Ａｋｉｎｅｌｏｎ、５ｍｇ；九點三十
    分、Ｍｏｒｐｈｉｎｅ、１０ｍｇ；十點三十五分、Ｎａｌｏｘｏｎｅ、０．４
    ｍｇ；十一點五十分、Ｖａｌｉｕｍ、１０ｍｇ)，其間病患之血氧飽合度仍然
    維持百分之九十七；但在上午九點時，血壓降至７４／５８ｍｍＨｇ；上午九點
    五十分後病患呈現昏睡而叫不醒，給予升壓劑點滴(Ｄｏｐａｍｉｎｅ)，在血壓
    下降後就開始使用，此時胸部Ｘ光 (十點三十六分)顯示病患左側也有自發性氣
    胸。至同日中午病患家屬才同意放入氣管內插管接呼吸器，及左胸插入胸管引流
    左側氣胸，但病情未見改善。直至同日下午七點病患已量不到血壓，陷入昏迷，
    病患家屬辦理自動出院手續，同日晚上九點十八分回家過世。是依據陳莊梅病歷
    記載，七月十二日其因不能忍痛，自行拔掉身上所有插管，由於病患情緒躁動，
    被告基於緩和病人之情緒，以避免病人再度傷害自己，而以特製之裝備，固定病
    人手腳，並給予注射鎮靜劑，且當時檢測病人之血氧飽合度及血壓均尚為穩定，
    且病歷有記載，被告醫師與「病患丈夫 (即自訴人)及友人」討論後，同意暫時
    觀察。直至同日中午病患家屬才同意放入氣管內插管接呼吸器，以及左胸胸管引
    流氣胸。是此一過程亦無處置不當之處，上開鑑定書有所說明。
(四)至八十九年七月十一日曾給予病患陳莊梅化療藥物 (Ｖｉｎｏｒｅｌｂｉｎ及Ｃ
    ｉｓｐｌａｔｉｎ)；而在化療前一日 (即七月十日)，陳莊梅之白血球數為四０
    五０，化療後隔日白血球數為三六九０，所以從白血球數而言，其進行化療並無
    不當，並無如自訴人所指被告因貿然以有巨大殺傷力之化學藥劑為陳莊梅施打，
    致肇成陳莊梅化療反應強烈，發生嚴重氣喘之情形；且病患陳莊梅之死亡亦與化
    療無直接關聯。
    綜上所述，被告乙○○在處置本件病患陳莊梅之過程，並無何因業務上過失致人
    於死之情形。
(五)另自訴人指稱病患陳莊梅不堪痛苦於八十九年七月十二日凌晨自行拔除導管及點
    滴，經值班護士緊急包紮後即以電話告知被告，詎被告僅在電話中要護士為病人
    施打二針鎮靜劑，並指示護士將陳莊梅雙手綑綁於病床護欄上了事，不依招請至
    醫院處理，另以被告涉有違反醫師法第二十一條 (醫師對於危急之病症，不得無
    故不應招請或無故遲延)之規定。然由台中榮民總醫院護理部護理記錄中查得，
    七月十二日凌晨五時，醫護人員查知病患陳莊梅自行拔除插管，曾告知被告，被
    告為穩定其情緒，故給予注射鎮靜劑，使病患情緒較平穩，且對其雙手予以保護
    性約束，以免再度拔除賴以為生之氧氣管線，其目的亦在保護病人。是被告適時
    為妥當之處理，並無不應招請或無故遲延，以致延誤病情之情形，是亦無何違反
    醫師法上開規定之行為。
五、綜上各情，被告前揭辯詞，洵非虛詞。自訴人承受喪偶之痛，其情令人憐憫，惟
    既查無積極證據足資證明被告涉有業務過失致死或違反醫師法之犯行，則不能證
    明被告涉有自訴人所指之犯罪情節，揆諸上揭刑事訴訟法規定及判例意旨，依法
    自應予對被告為無罪之諭知。
據上論斷，應依刑事訴訟法第三百四十三條、第三百零一條第一項，判決如主文。
中      華      民      國    九十一    年     一      月     三十一    日
                                        臺灣臺中地方法院刑事第七庭
                                            法  官  曾  佩  琦
右正本證明與原本無異。
如不服本判決，應於送達後十日內向本院提出上訴狀 （須附繕本） ，上訴於台灣高
等法院台中分院。
                                            書記官
中      華      民      國    九十一    年     二      月      一       日
